臺灣高等法院臺南分院民事判決
110年度上易字第109號
上  訴  人  陳榮泰  
訴訟代理人  方文賢律師
被 上訴 人  陳榮貴  
訴訟代理人  林柏洋  
上列當事人間請求返還不當得利事件，上訴人對於民國110年2月
20日臺灣臺南地方法院109年度訴字第1818號第一審判決提起上
訴，本院於110年12月21日言詞辯論終結，判決如下：
    主      文
上訴駁回。
第二審訴訟費用由上訴人負擔。
    事實及理由
一、上訴人主張：兩造父親陳悅忠為祭祀公業陳長輪（下稱系爭
    祭祀公業）派下員，有系爭祭祀公業32分之1房份權利，陳
    悅忠於民國80年5月間死亡，由兩造及訴外人陳榮霖、陳榮
    益繼承，每人各取得系爭祭祀公業128分之1房份權利。上訴
    人自72年間即移居澳洲，鮮少回臺，於98年9月間回臺省親
    時，經告知受有系爭祭祀公業處分土地分配款新臺幣（下同
    ）9萬多元，同時始知悉系爭祭祀公業曾於82年間、85年間
    、91年間，因出賣土地應分配予上訴人各203,100元、328,1
    00元、54,600元，遭被上訴人自稱代理上訴人而領取。上訴
    人因長年居住國外，未受通知而未能領取分配款，非因已知
    權利得為行使而不行使，爰依民法第179條規定，請求被上
    訴人給付585,800元，及自起訴狀繕本送達翌日起至清償日
    止，按週年利率百分之5計算之利息等語。
二、被上訴人則以：上訴人移民澳洲後，將其在臺灣之帳務交由
    兩造大哥陳榮霖處理，被上訴人雖有代上訴人領取85年土地
    分配款328,100元支票，惟於支票兌領現金後，已交予陳榮
    霖。且被上訴人並無代領82年間及91年間上訴人之土地分配
    款。又縱認上訴人得請求被上訴人返還土地分配款項，惟上
    訴人請求權應分別自82年間、85年間及91年間即得行使，迄
    至上訴人提起本件訴訟，已逾15年以上，罹於時效，被上訴
    人得拒絕給付等語，資為抗辯。　
三、原審為上訴人敗訴之判決，上訴人不服，提起上訴，並聲明
    ： ㈠原判決廢棄。㈡被上訴人應給付上訴人585,800元，及自
    起訴狀繕本送達翌日（109年9月19日）起至清償日止，按週
    年利率百分之5計算之利息。
    被上訴人答辯聲明：上訴駁回。
四、兩造不爭執事項：
  ㈠兩造父親陳悅忠為系爭祭祀公業派下員，有系爭祭祀公業32
    分之1房份權利，嗣陳悅忠死亡，由兩造及陳榮霖、陳榮益4
    人繼承，每人各取得系爭祭祀公業128分之1房份權利。
  ㈡系爭祭祀公業因於82年、85年、91年出售土地而有如下派下
    土地分配金：
    ⒈第一次派下土地分配金（82年）：2600萬元。
    ⒉第二次派下土地分配金（85年）：4200萬元。
    ⒊第三次派下土地分配金（91年）：700萬元。
  ㈢就上開土地分配金，上訴人應分配之金額（十位數以下捨去
    ）分別為20萬3100元、32萬8100元、5萬4600元。
  ㈣系爭祭祀公業將上訴人應分配之85年派下土地分配款328,100
    元，以陳昭政為發票人之支票給付，並於被上訴人之帳戶兌
    領。
五、兩造爭執事項：
  ㈠上訴人依民法第179條請求被上訴人返還58萬5800元，有無因
    罹於時效而消滅？被上訴人為時效抗辯，有無違反誠信原則
    、權利濫用？
  ㈡被上訴人有無代上訴人領取82年、91年之派下土地分配款？
六、本院之判斷：
  ㈠按民法第128條所謂請求權可行使時，係指行使請求權在法律
    上無障礙時而言。權利人主觀上不知已可行使權利，為事實
    上障礙，非法律障礙，時效之進行不因此而受影響（最高法
    院109年度台上字第366號裁定、109年度台上字第2125號判
    決參照）。又民法第128條所謂「可行使時」，係指請求權
    人行使其請求權客觀上無法律上之障礙而言，要與請求權人
    主觀上何時知悉其可行使無關。倘請求權人因疾病、權利人
    不在、權利存在之不知或其他事實上障礙，不能行使請求權
    者，則時效之進行不因此而受影響（最高法院106年度台上
    字第2681號判決參照）。
  ㈡上訴人主張兩造同為系爭祭祀公業派下員，系爭祭祀公業於8
    2年、85年、91年間因出售土地而應分配系爭土地分配款予
    上訴人之事實，固為被上訴人所不爭執（見不爭執事項㈠㈡㈢
    ），惟依上訴人所主張被上訴人於82年、85年、91年間冒領
    系爭土地分配款，受有不當得利等情，上訴人之不當得利請
    求權應分別自82年間、85年間及91年間被冒領後即處於得行
    使之狀態，其遲至109年9月11日（見原審109年度南司調字
    第403號卷第9頁）始對被上訴人提起本件訴訟，已逾15年期
    間，則被上訴人為時效抗辯，洵屬有據。
  ㈢上訴人雖主張其因定居國外，始終不知被上訴人侵吞系爭土
    地分配款，係於98年9月間回臺省親時，經他人告知得分受
    系爭祭祀公業處分名下土地之分配款，並領得該次分配款9
    萬餘元，始同時知悉有系爭土地分配款遭被上訴人自稱代理
    人而領取，上訴人非因已知權利得為行使而不行使，且其自
    98年間知悉可對被上訴人請求返還不當得利，距起訴時尚未
    逾15年時效云云；惟查，上訴人縱旅居國外，然其權利之行
    使並未受限制；再者，上訴人於82年至108年，每年均會回
    臺，且每年入境次數1至7次不等，有上訴人之入出境資訊連
    結作業查詢資料在卷可稽（原審卷第119-124頁），其並陳
    稱在臺灣尚有戶籍，及其每次回臺均居住○○○區○○路00號，9
    8年9月回臺省親時經他人告知得分受系爭祭祀公業處分另筆
    土地之分配款而領得該次分配款等語以觀（本院卷二第22頁
    、起訴狀），均難認其有不知系爭土地分配款而不知得行使
    權利之情事，其既未就於98年始知悉可對被上訴人請求返還
    不當得利一節另舉證以實其說，則其主張尚未罹於時效云云
    ，並無可採。至於上訴人聲請訊問之證人陳榮霖、陳榮益、
    陳清亮之待證事實，既與上訴人係何時知悉被上訴人領取系
    爭土地分配款一事無涉，即無調查之必要，併此敘明。
  ㈣另上訴人主張被上訴人對系爭土地分配款侵占在先，而故不
    告知上訴人有此款項存在，依誠信原則、權利濫用禁止等原
    則，應禁止被上訴人為時效抗辯云云，惟消滅時效完成，債
    務人取得拒絕履行之抗辯權，乃法律賦與之權利，上訴人既
    長期不行使權利，基於法律秩序之安定性，被上訴人為時效
    抗辯，核屬權利之正當行使，難謂有失公允；且上訴人亦未
    敘明被上訴人有何使其信賴之行為，致其未行使權利，或有
    其他特別情事，自難認被上訴人有何違反誠信原則或有權利
    濫用之可言。
七、綜上所述，上訴人依民法第179條，請求被上訴人給付系爭
    土地分配款及自起訴狀繕本送達翌日起之遲延利息，不應准
    許。原審為上訴人敗訴之判決，並無不合。上訴意旨指摘原
    審判決不當，求予廢棄改判，為無理由，應駁回其上訴。
八、本件事證已臻明確，兩造其餘攻擊或防禦方法及所用證據，
    經本院斟酌後，認均不足以影響本判決之結果，爰不逐一論
    列，附此敘明。
九、據上論結，本件上訴為無理由，依民事訴訟法第449條第1項
    、第78條，判決如主文。 
中　　華　　民　　國　　111 　年　　1 　　月　　11　　日
                  民事第二庭    審判長法  官  吳上康
　　　　　　　　　
                                      法  官  李素靖

                                      法  官  林育幟 
上為正本係照原本作成。
不得上訴。
中　　華　　民　　國　　111 　年　　1 　　月　　11　　日

                                      書記官  羅珮寧